臺灣高等法院高雄分院民事判決　九十二年度上字第二四四號
　　　上　訴　人　乙○○
?
　　　　　　　　　丙○○
?
　　　共　　　同
　　　訴訟代理人　許明德律師
　　　　　　　　　吳芝瑛律師
　　　　　　　　　鄭勝智律師
　　　被　上訴人　聯信商業銀行股份有限公司
　　　法定代理人　甲○○
　　　訴訟代理人　林展義律師
右當事人間請求撤銷詐害行為事件，上訴人對於中華民國九十二年六月二十日臺灣屏
東地方法院九十一年度訴字第九八五號第一審判決提起上訴，本院於九十三年六月二
十三日辯論終結，判決如下：
　　　主　　　文
上訴駁回。
第二審訴訟費用由上訴人負擔。
　　　事實及理由
一、被上訴人起訴主張：上訴人乙○○邀同其妻陳美玉為連帶保證人，分別於民國（
　　下同）八十七年七月八日、八十八年十二月十日向被上訴人借款新台幣（下同）
　　四百五十萬元、三百萬元、五十萬元（下稱系爭借款），乙○○並於九十年八月
    二日簽立承諾書表示於系爭借款債務尚未清償完畢前，就其所有坐落屏東縣萬丹
    鄉○○段一三八四地號土地（下稱系爭土地），將不為移轉、處分等妨礙被上訴
    人之系爭借款債權之求償行為。乙○○借得系爭借款後，分別自九十年十一月十
　　日、同年十二月十三日、九十一年一月十日起未依約繳息而喪失期限利益，至九
    十一年一月十日分別積欠本息共七百八十八萬五千六百六十四元，詎乙○○為逃
　　避系爭借款債務，上訴人丙○○為助其脫產，乃通謀就系爭土地為虛偽不實之買
　　賣及所有權移轉行為，並於九十一年一月十日辦妥以買賣為因之所有權移轉登記
　　。而依民法第八十七條規定，上訴人通謀所為虛偽買賣及所有權移轉行為均屬無
    效，乙○○得依民法第七百六十七條及第一百七十九條規定請求丙○○塗銷系爭
    移轉登記。爰先位請求確認上訴人就系爭土地之買賣關係不存在，並主張依民法
    第一百八十四條規定，或代位行使乙○○之前開權利，請求丙○○塗銷系爭移轉
    登記。縱然上訴人就系爭土地所為買賣及所有權移轉行為係屬真正，惟乙○○明
    知系爭借款尚未清償完畢，且乙○○出賣系爭土地後仍未清償系爭借款，此處分
    財產行為自有害被上訴人之借款債權，依民法第二百四十四條第二項及第四項規
    定，被上訴人後位訴請撤銷上訴人就系爭土地所為買賣及所有權移轉行為，及訴
    請丙○○塗銷系爭土地移轉登記。
二、上訴人則以：丙○○於九十年十二月二十七日以八十五萬三千一百元向乙○○購
    買系爭土地，並以轉帳方式交付買賣價金，而乙○○將所收取價金用以清償飼料
　　貨款、電費及國泰人壽保單質借款及其他生活開銷，並無通謀虛偽買賣情事。被
　　上訴人就系爭土地並無抵押權，他人自無法「明知」被上訴人就系爭土地具有何
　　種權利，關於上訴人等明知侵害上訴人債權等撤銷要件存在，應由被上訴人負舉
　　證責任，惟被上訴人就此並未舉證證明。按以給付特定物為標的之債權，不適用
　　民法第二百四十四條撤銷權之規定，而被上訴人提出「承諾書」主張乙○○違反
　　「不就系爭土地為移轉、處分、出租或設定負擔等行為」之承諾，依民法第二百
　　四十四條規定行使撤銷權云云，顯係以給付特定物為標的之債權，委無足取。又
　　乙○○罹患精神焦慮症，且遭喪父之慟，其所為陳述或有亂序或記憶不清，尚不
　　得因其就系爭土地售得價款用途交代不清之處即認其陳述為虛偽。乙○○向被上
　　訴人所借款項，已分別提供坐落屏東縣萬丹鄉○○段一三八五地號土地及同段一
　　０七九地號土地為被上訴人設定抵押權，該二筆土地之價額遠超過乙○○之實際
　　借款額，況被上訴人另外查封坐落屏東縣萬丹鄉○○段一四五、一四七地號土地
　　，被上訴人之債權既有殷實擔保，本件絕無債權受「侵害」之事實。被上訴人所
　　提先後位之訴，均非適法等語，資為抗辯。
三、原審判決確認上訴人乙○○與丙○○就坐落屏東縣萬丹鄉○○段一三八四號土地
    之買賣關係不存在，丙○○並應將前開土地經屏東縣屏東地政事務所以九十一年
    屏登字第三一一０號收件，於九十一年一月十日所為以買賣為原因之所有權移轉
    登記予以塗銷。上訴人不服，提起上訴，求將原判決廢棄，駁回被上訴人於第一
    審之訴。被上訴人則請求駁回上訴。
四、兩造不爭執之部分：(一)乙○○邀同其妻陳美玉為連帶保證人，分別於八十七年七
    月八日、八十八年十二月十日向被上訴人借款四百五十萬元、三百萬元、五十萬
    元，並分別自九十年十一月十日、同年十二月十三日、九十一年一月十日起未依
　　約繳息而喪失期限利益，至九十一年一月十日分別積欠本息共七百八十八萬五千
　　六百六十四元。(二)乙○○將系爭土地出售與丙○○，售價八十五萬三千一百元，
　　並於九十一年一月十日辦妥以買賣為因之所有權移轉登記。
五、本院判斷：
　(一)乙○○於九十年十二月二十七日將系爭土地以八十五萬三千一百元售予丙○○，
    固有其簽訂之不動產買賣契約書影本可稽（原審卷第四四至四七頁）。惟查，系
    爭土地面積一、二七三平方公尺，九十年七月公告土地現值每平方公尺為一千六
　　百元，有土地登記謄本可參（原審卷第二五頁）合計公告現值為二百零三萬六千
    八百元，又系爭土地於九十一年一月十日之市價經委由財團法人中華民國企業技
    術鑑定委員會鑑定，總值為一百八十四萬八千三百八十四元，有該會鑑定報告書
    可參（外放）。惟乙○○竟以低於公告現值或市價一半以上之價格出售，已違常
    情。況系爭土地乙○○曾出租他人養蝦，為上訴人所承認，觀之該不動產買賣契
　　約書，其他特約事項二載明：移交標的，現由甲方（即乙○○）租賃他人經營養
　　蝦，於移交時，出租權亦由乙方（即丙○○）行使租賃權利。惟承租人何人﹖租
    賃期間多久，租金若干﹖均無記載，則買受人之丙○○如何行使租賃權利，亦悖
　　常理。
　(二)乙○○陳稱：伊因養鰻魚及養豬都賠錢，飼料公司向伊逼債，且伊太太生病、父
　　親中風，去年又嫁女兒，又有欠了一些錢，所以在九十年十二月二十七日將系爭
　　土地賣給丙○○，賣了八十五萬多元，以市價每分地六十五萬元賣給丙○○，所
　　謂的市價是仲介人土地代書林焜隆，買賣契約也是在代書那裡簽的，先付定金五
　　萬元，九十一年一月十一日付二十五萬元，尾數五十五萬三千一百元是九十一年
　　一月二十一日付，這三筆錢丙○○都是以匯款方式匯入伊農民銀行的帳戶，丙○
　　○係我太太的舅舅，是土地代書介紹丙○○來買系爭土地等語；丙○○則陳稱：
　　伊在田裡工作時，跟乙○○聊天，被告乙○○說缺錢要賣土地，兩個人談一下決
    定以八十五萬三千一百元成交，這個價格是伊提出來的，有在代書那裡簽約，而
    定金五萬元是給現金，其他都是用匯款的方式給乙○○等語（原審卷第三十八至
    四十一頁）核乙○○陳稱：丙○○經由土地代書介紹向其購買系爭土地，系爭土
　　地買賣價金係土地代書建議之市價等情，與丙○○陳稱：伊與乙○○在田裡聊天
    時，乙○○表示缺錢要賣系爭土地，伊出價八十五萬三千一百元，當時二人即談
　　定此價格等情之洽談買賣情節不符。且上訴人就買賣價金之交付方式，乙○○稱
　　分三筆均以匯款方式匯入其帳戶，丙○○則稱一筆是現金，另二筆為匯款亦見歧
    異。果上訴人就系爭土地之買賣為真實，自成立買賣至原審調查訊問時僅約一年
    時間，對於交易情節，付款方法，當猶能記憶，不致陳述互有不符﹖乙○○之父
　　於九十二年二月十二日始去世，有訃聞影本可稽（原審卷第一二五頁）係在乙○
　　○前揭陳述之後，其辯稱因父親去世致記憶不清等語，要非可採。
　(三)乙○○所提收入傳票、存摺及交易明細表（原審卷第四三頁、四八至五一頁），
　　固然記載：乙○○之屏東縣萬丹鄉農會存款帳戶於九十年十二月二十七日存入現
　　金五萬元，而丙○○分別於九十一年一月十一日及同年月二十一日，自其屏東縣
　　萬丹鄉農會存款帳戶中將二十五萬元及五十五萬三千一百元轉帳進入乙○○之前
　　開存款帳戶等情。惟依中國農民銀行萬丹分行九十二年四月四日（九十二年）農
　　萬營字第九二○八二○○○九九號函附乙○○之前開存款帳戶之交易明細（原審
　　卷第二０二至二二一頁）記載：於九十一年一月三十日支出五十三萬五千元等情
　　，經核此筆款項支出，與丙○○辯稱於九十一年二月二十一日交付系爭土地買賣
　　價金五十五萬三千一百元，二筆款項之金額與時間大致相符。且依中國農民銀行
　　萬丹分行九十二年四月四日九十二年農萬營字第九二○八二○○一○○號函附丙
　　○○之前開存款帳戶之交易明細（原審卷第二二二至二三五頁）記載：於九十年
　　二月至同年十二月期間，除存款利息收入每筆金額數十元至千餘元不等外，無任
　　何款項支出或存入，於九十二年十二月二十七日之存款餘額為三萬三千七百五十
　　六元，而自九十一年一月九日起至九十一年一月二十一日止始有數筆數十萬元之
　　款項存入或轉出，於九十一年二月十八之存款餘額為一十一千七百四十二元，而
　　自九十一年二月十八日起至九十一年十二月二十三日止，期間除於九十一年二月
　　二十日及同年五月二十日分別存入五萬元、三萬元及一十五萬元三筆款項，及於
　　九十一年二月二十日及九十一年五月二十日因定期存款支出一十五萬元及一十八
　　萬元外，僅有存款利息收入每筆金額約數元至數百元等情，足認丙○○平時未利
　　用前開存款帳戶流通資金，僅於丙○○辯稱分期交付系爭土地價金期間，故意利
　　用前開存款帳戶進行轉帳，藉此製造上訴人二人之存款帳戶資金流通記錄。而乙
　　○○辯稱於九十一年一月三十日支出二十六萬五千元，用以清償國泰人壽保單質
　　借本息，及九十一年一月三十一日分別支出三萬九千三百一十五元及二萬四千三
　　百七十六元，分別清償張進豐之水電維修費及國泰人壽保費云云（原審卷第二九
　　三頁背面），其所辯支出金額與前開存款帳戶支出金額顯然不符，亦與乙○○在
　　原審最初辯謂賣土地所得款項一部分付給大立公司的飼料錢，飼料錢是貳拾幾萬
　　元，其他伊在九十年十月嫁女兒時有向伊的姐姐及妹妹借款約六十萬元左右，就
　　將賣土地剩餘的六十萬元償還伊姐妹等語有異（原審卷第四十一頁），姑不論乙
　　○○未能舉出向姐妹借款之證據方法，且與前述所辯用以償還國泰人壽保單質借
　　本息等不符，益證上訴人就系爭土地買賣價金之支付虛作資金流程記錄，實際並
　　無價金之支付。
　(四)乙○○向被上訴人借款三筆，分別於九十年十一月十日、同年十二月十三日、九
    十一年一月十日起未依約繳息而喪失期限利益，截至九十一年一月十日共積欠本
    息七百八十八萬五千六百六十四元，又依不動產買賣契約第二條約定，尾款五十
    五萬三千一百元應於九十一年一月二十一日支付（原審卷第四四頁），買賣契約
    第九條約定，買賣標的物限於九十一年一月二十一日付清後才辦理移交，於九
    十一年一月十一日即完成所有權移轉登記。參以前述各論，足認乙○○為逃避
    其財產遭被上訴人查封，丙○○為助其脫產，渠等乃通謀就系爭土地為虛偽不實
　　之買賣及所有權移轉行為，堪予認定。按表意人與相對人通謀而為虛偽意思表示
　　者，其意思表示無效，又所有人對於妨害其所有權者，得請求除去之，民法第八
　　十七條第一項、第七百六十七條分別著有明文。上訴人通謀所為虛偽買賣及所有
    權移轉行為均屬無效，又債務人即乙○○怠於行使請求丙○○塗銷系爭土地之所
　　有權移轉登記之權利，被上訴人為保全其債權，除確認上訴人間就系爭土地之買
    賣關係不存在外，並代位乙○○請求塗銷系爭土地所有權移轉登記，自屬有據。
六、綜上所述，被上訴人請求確認乙○○與丙○○就坐落屏東縣萬丹鄉○○段一三八
    四地號土地之買賣關係不存在，及丙○○應將前項土地經屏東縣屏東地政事務所
    以九十一年屏登字第三一一０號收件，於民國九十一年一月十日所為以買賣為原
　　因之所有權移轉登記予以塗銷，應予准許。原審為上訴人敗訴之判決，核無違誤
    。上訴論旨求予廢棄為無理由，應予駁回其上訴。又被上訴人先位聲明既屬有理
　　由，其備位主張依民法第二百四十四條第二項之撤銷訴權，聲明撤銷上訴人間之
　　有償行為，並塗銷登記部分即無庸審究，併此明。
七、據上論結：本件上訴為無理由，依民事訴訟法第四百四十九條第一項、第七十八
　　條、第八十五條第一項前段，判決如主文。
中　　　華　　　民　　　國　　九十三　　年　　　七　　　月　　　七　　　日
　　　　　　　　　　　　　　臺灣高等法院高雄分院民事第六庭
~B1審判長法官　許明進
~B2法　　　官　謝肅珍
~B3法　　　官　張明振
正本係照原本作成。
如對本判決上訴，須於判決送達後二十日內向本院提出上訴狀，未表明上訴理由者，
，應於上訴後二十日內向本院提出理由書（均須按他造當事人之人數附繕本）。上訴
時應提出委任律師或具有律師資格之人之委任狀，並依附註條文規定辦理。
中　　　華　　　民　　　國　　九十三　　年　　　七　　　月　　　九　　　日
~B法院書記官　呂素珍
附註：
民事訴訟法第四百六十六條之一：
對於第二審判決上訴，上訴人應委任律師為訴訟代理人，但上訴人或其法定代理人具
有律師資格者，不在此限。
上訴人之配偶、三親等內之血親、二親等內之姻親，或上訴人為法人、中央或地方機
關時，其所屬專任人員具有律師資格並經法院認為適當者，亦得為第三審訴訟代理人。
第一項但書及第二項情形，應於提起上訴或委任時釋明之。
                                                                        Ｋ
